臺灣高雄地方法院民事判決　　　　　　 110年度訴字第1000號
原　　　告　元大國際資產管理股份有限公司


法定代理人　宋耀明　


訴訟代理人　謝守賢律師

被　　　告　吳俊德即吳浩箖


被　　　告　吳周笑容

被　　　告　吳俊瑤　

被　　　告　吳俊慶　

前四人共同
訴訟代理人　黃美蓉　
被告兼前四人共同　　
訴訟代理人　吳怡萩　　
　
上列當事人間撤銷遺產分割登記等事件，本院於民國110年10月
15日言詞辯論終結，判決如下：
    主  文
原告之訴駁回。
訴訟費用由原告負擔。
    事實及理由
一、按訴狀送達後，原告不得將原訴變更或追加他訴，但請求之
    基礎事實同一、該訴訟標的對於數人必須合一確定時，追加
    其原非當事人之人為當事人者，不在此限，民事訴訟法第第
    255條第1項但書第2款、第5款，定有明文。次按民法第1164
    條所定之分割繼承，係以遺產為一體，整個的為分割，而非
    以遺產中個個財產之分割為對象，亦即分割繼承之目的在遺
    產公同共有關係全部之廢止，而非個個財產公同共有關係之
    消滅（最高法院88年度台上字第2837號判決要旨參照）。本
    件原告起訴時對被告吳俊德、吳周笑容主張依據民法第244
    條第1項請求撤銷其2人間就吳漢周如附表編號1至2所示之遺
    產（下稱系爭遺產）所為之民國103年10月17日分割協議及
    104年2月10日遺產分割登記行為，及被告吳周笑容應塗銷上
    開繼承登記，並回復為全體被告公共同有。嗣追加吳漢周之
    其他繼承人即被告吳俊瑤、吳俊慶、吳怡萩為被告，並聲明
    為請求撤銷被告間就系爭遺產，於103年10月17日所為之遺
    產分割協議，及於104年2月10日所為之遺產分割登記行為，
    暨被告吳周笑容應塗銷上開繼承登記，並回復為全體被告公
    共同有（見本院卷一第173頁）。核其追加與上開規定相符
    ，自應准許。
二、原告主張：被告吳俊德積欠原告如本院95年度促字第27075
    號支付命令所載之新臺幣（下同）27萬4004元及利息、違約
    金等尚未清償完畢。而被告吳俊德之繼承人吳漢周於103年
    10月17日死亡，遺有系爭遺產，被告吳俊德並未拋棄繼承，
    竟僅由被告吳周笑容為系爭遺產之繼承登記，可見被告吳俊
    德為恐辦理繼承登記系爭遺產後，將遭原告追索，而與其餘
    被告吳周笑容、吳俊瑤、吳俊慶、吳怡萩合意將系爭遺產遺
    產分割登記為被告吳周笑容所有，此無異係將其應繼分無償
    贈與被告吳周笑容，應為詐害行為，爰依民法244條第1項、
    第4項之規定，聲明：㈠被告間就系爭遺產，於103年10月17
    日所為之遺產分割協議及於104年2月10日所為之遺產分割登
    記行為，應予撤銷。㈡被告吳周笑容應塗銷上開遺產分割登
    記，並回復為被告全體公同共有。
三、被告則以：吳俊德、吳俊瑤、吳俊慶、吳怡萩，為撫養吳周
    笑容乃協議將系爭遺產分配給吳周笑容以抵充對於吳周笑容
    之撫養義務，並非無償行為，更非詐害債權行為等語，資為
    抗辯，並聲明：原告之訴駁回。
四、兩造不爭執事項：
  ㈠吳俊德尚積欠原告如本院95年度促字第27075號支付命令所
    載之27萬4004元及利息、違約金等尚未清償完畢。
  ㈡吳俊德之繼承人吳漢周於103年10月17日死亡，遺有系爭遺
    產，繼承人吳俊德、吳周笑容、吳俊瑤、吳俊慶、吳怡萩，
    均未拋棄繼承，但僅由被告吳周笑容為系爭遺產之繼承登記
    。
五、本件之爭點：
    原告請求有無理由？
六、本院得心證之理由
  ㈠按民法第244 條撤銷權，自債權人知有撤銷原因時起，1 年
    間不行使，或自行為時起經過10年而消滅。上開法定期間為
    除斥期間性質，其時間經過，權利即告消滅，非如消滅時效
    得因中斷或不完成之事由而延長，是此項除斥期間有無逾期
    ，縱未經當事人主張或抗辯，法院亦應先為調查認定，以為
    判斷之依據。本件被告間於104年2月10日即辦理系爭遺產之
    繼承登記，而原告於109年12月16日始知悉該等繼承登記等
    情，有原告所提出之土地電傳資訊單及本院依職權調閱之高
    雄市政府地政局鳳山地政事務所110年2月22日函所檢附之全
    國地政電子謄本系統申領資料為證（見本院卷一第61頁至第
    67頁），則原告於110年2月3日提起本件訴訟行使民法第244
    條第1項之撤銷權，除斥期間尚未經過，合先敘明。
  ㈡前述兩造不爭執事項㈠、㈡之事實，業據原告提出本院95年
    度促字第27075號支付命令、確定證明書、債權讓與證明書
    、土地電傳資訊單、家事事件公告查詢結果（見本院卷一第
    21頁至第43頁）、高雄市政府地政局鳳山地政事務所104年
    鳳地字015350號繼承登記資料、爭遺產土地及建物公務用登
    記謄本、異動索引（見本院卷一第61頁至第100頁）可證，
    足以認定。
  ㈢按當事人主張有利於己之事實者，就其事實有舉證之責任，
    民事訴訟法第277條前段有明文規定。次按民事訴訟如係由
    原告主張權利者，應先由原告負舉證之責，若原告先不能舉
    證，以證實自己主張之事實為真實，則被告就其抗辯事實即
    令不能舉證，或其所舉證據尚有疵累，亦應駁回原告之請求
    。次按債務人所為之無償行為，有害及債權者，債權人得聲
    請法院撤銷之，民法第244條第1項定有明文。依上開舉證責
    任之規定及說明，債權人（原告）依民法第244條第1項之規
    定訴請撤銷債務人（被告）所為之詐害債權行為，應先舉證
    證明債務人所為者為「無償」之法律行為，且該無償行為「
    有害及債權」之事實，若債權人不能先舉證證實自己主張之
    「無償行為」、「有害及債權」事實為真實，則債務人就其
    抗辯事實即令不能舉證，或其所舉證據尚有疵累，亦應駁回
    債權人之請求。經查：
  ⒈原告未能舉證證實其所主張之「被告就系爭遺產之分割協議
    及分割登記為無償行為」為真實，詳述如下：原告雖執前詞
    主張吳俊德將系爭遺產分割登記為吳周笑容所有，將其應繼
    分無償贈與吳周笑容，應為詐害行為云云。惟衡諸社會生活
    常情，遺產之分配往往考量被繼承人生前意願、繼承人對被
    繼承人之貢獻（有無扶養之事實、生前的照顧等）、家族成
    員間感情與恩情（如協議由仍在世之父母親一方取得全數遺
    產，作為該仍在世父母親之照護或費用支出）、彼此間債權
    債務關係、被繼承人生前已分配予各繼承人之財產（如贈與
    之歸扣）、承擔祭祀義務等諸多因素，始達成遺產分割協議
    ，無從僅由其中部分繼承人分得積極財產遽認係屬「無償」
    行為。而原告就其主張吳俊德上揭所為為「無償行為」乙節
    ，並無提出任何證據證明，且本院所調取之高雄市政府地政
    局鳳山地政事務所104年鳳地字015350號繼承登記文件（見
    本院卷一第61頁至第100頁）其中之土地登記申請書於「所
    有權移轉登記」欄位勾選「分割繼承」而非「贈與」（見本
    院卷一第85頁）而其他之分割協議書等相關文書資料中，亦
    無一語記載係「無償」或「贈與」，而系爭遺產之公務用土
    地及建物登記謄本、異動索引（見原審卷第69頁至第83頁）
    之登記原因欄均記載「分割繼承」，而非「贈與」，自難僅
    憑上揭分割協議及分割登記之外觀，遽認楊棋向所為之遺產
    分割協議及分割登記行為，為「無償」性質之法律行為。
  ⒉被告辯稱被告間就系爭遺產之分割協議及分割登記並非「無
    償行為」等語，尚非無據，詳述如下：依民法第第1115條第
    1項第1款「負扶養義務者有數人時，應依左列順序定其履行
    義務之人：一、直系血親卑親屬。」之規定，吳俊德、吳俊
    瑤、吳俊慶、吳怡萩對於其母吳周笑容有撫養義務，是被告
    辯稱吳俊德、吳俊瑤、吳俊慶、吳怡萩為撫養吳周笑容乃協
    議將系爭遺產分配給吳周笑容以抵充對於吳周笑容之撫養義
    務，非屬「無償行為」等語，與一般常情相符，應為事實。
    且「倘若」系爭遺產分割協議及分割登記係為吳俊德為「逃
    避其債務」始「無償贈與」其應繼分予吳周笑容，則何以同
    為繼承人之吳俊瑤、吳俊慶、吳怡萩亦未取得系爭遺產，可
    見被告辯稱系爭遺產之分割協議及分割登記行為，並非詐害
    原告對於吳俊德債權之「無償」行為，應有理由。
  ⒊原告依民法第244條第1項之規定訴請撤銷被告間所為之詐害
    債權行為，本應先舉證證明吳俊德所為者為「無償」之法律
    行為等，然原告並未能舉證證實自己主張之「無償行為」等
    事實為真實，且被告上揭辯詞，尚符常情，是原告依民法第
    244條第1項之規定，請求撤銷被告就系爭遺產所為之分割協
    議及分割登記行為，應無理由。
  ㈣原告依民法第244條第1項請求撤銷被告間就系爭遺產之分割
    協議及分割登記行為，既無理由，其進而依民法第244條第4
    項請求上訴人應塗銷上開分割登記，亦屬無據。
七、綜上所述，原告依民法第244條第1項、第4項之規定，請求
    撤銷被告間就系爭遺產於103年10月17日所為之遺產分割協
    議及於104年2月10日所為之遺產分割登記行為，暨被告吳周
    笑容應塗銷上開遺產分割登記，並回復為被告全體公同共有
    為無理由，應予駁回。
八、據上論結，本件原告之訴為無理由，依民事訴訟法第78條，
    判決如主文。
中    華    民    國   110    年    10    月    29    日
                  民事第二庭  法      官  施盈志
以上正本係照原本作成。
如不服本判決，應於送達後20日內，向本院提出上訴狀並表明上
訴理由，如於本判決宣示後送達前提起上訴者，應於判決送達後
20日內補提上訴理由書（須附繕本）。
中    華    民    國   110    年    10    月    29    日
                              書  記  官  陳玫燕
附表
┌──┬────────────────────┬─────────┐
│編號│遺產                                    │權利範圍或數量    │
├──┼────────────────────┼─────────┤
│1   │高雄市鳳山區鳳山段草店尾小段0153-0001地 │全部              │
│    │號土地                                  │                  │
├──┼────────────────────┼─────────┤
│2   │高雄市○○區○○段○○○○段000○號房屋 │全部              │
│    │（門牌號碼：高雄市○○區○○○路000號） │                  │
└──┴────────────────────┴─────────┘